臺灣高等法院民事判決　　　　　　　　 93年度家上字第319號
上　訴　人　甲○○
訴訟代理人　魏順華律師
被　上訴人　乙○○
上列當事人間請求離婚事件，上訴人對於中華民國93年8月18日
臺灣新竹地方法院93年度婚字第68號第一審判決提起上訴，經
本院於中華民國94年5月3日言詞辯論終結，判決如下：
    主  文
原判決廢棄。
被上訴人在第一審之訴駁回。
第一、二審訴訟費用由被上訴人負擔。
    事實及理由
一、被上訴人主張：兩造於民國（下同）89年11月8日結婚，現
    婚姻關係存續中。上訴人於92年6月11日深夜，在兩造位於
    新竹縣新豐鄉○○村○○路264號住處，因不准被上訴人吹
    電扇，藉故與被上訴人爭吵，被上訴人於兩造爭執中發現上
    訴人偷偷錄音，被上訴人為阻止上訴人竊錄欲取走錄音機時
    ，上訴人即出手搶奪錄音機，並以手毆打及用嘴巴咬被上訴
    人，致被上訴人受有兩側手部及左腰挫傷、右上臂瘀傷等傷
    害，所穿內衣也因而被撕破。嗣於翌日凌晨2時許，上訴人
    父母及妹妹至兩造住處，兩造及家人再次發生言語上衝突，
    是日10時許，上訴人及其母、阿姨即將兩造所生未成年子女
    劉唐旗帶走，言明7日後將小孩帶回，惟屆期仍未將劉唐旗
    帶回。嗣於92年7月19日上訴人及其父母、姨丈、妹妹帶同
    劉唐旗回兩造住所，於上訴人抱劉唐旗時，上訴人及其家人
    為阻止被上訴人繼續抱孩子，竟出手搶奪小孩，致被上訴人
    受有右頸部擦挫傷及瘀血等傷害，其後上訴人又帶走劉唐旗
    而不知去向。此外，上訴人曾用電視機遙控器丟擲被上訴人
    ，致被上訴人受有傷害，亦曾於晚上將被上訴人擋在房門口
    ，阻止被上訴人上廁所，致被上訴人不得已在房間角落小便
    ，故上訴人上開行為已構成對被上訴人不堪同居之虐待，且
    使兩造之感情基礎發生動搖，而無法繼續維持婚姻關係，爰
    依民法第1052條第1項第3款、第2項規定，請求判准兩造離
    婚，及對於兩造所生未成年子女劉唐旗權利義務之行使或負
    擔准由被上訴人任之等語。原審為被上訴人勝訴之判決，准
    兩造離婚，對於兩造所生未成年子女劉唐旗權利義務之行使
    或負擔則判由上訴人任之，並酌定被上訴人與劉唐旗之會面
    交往期間及方式。被上訴人對於上訴人之上訴則聲明駁回上
    訴。
二、上訴人則以：兩造婚後原本感情和睦，然因與公婆同住，公
    公劉康鵬常因細故，幾乎每日不間斷，直接或間接以指桑罵
    槐之方式對上訴人以不堪入耳之言詞加以羞辱，長期對上訴
    人為人格貶抑及不實指控，甚至連帶侮辱上訴人父母，令上
    訴人覺得難堪且尊嚴盡失，內心痛苦及恐懼日深。被上訴人
    於婚姻生活中對上訴人原亦存有疼惜之心，惟於目睹或聽聞
    其父對上訴人之貶抑或羞辱後，初始尚表示能體諒上訴人所
    承受之痛苦，其後亦受其父之影響，對上訴人百般挑剔、責
    罵冷落，或因孝順袒護其父之行為而將上訴人打傷，夫妻感
    情因而蒙受陰影，上訴人曾多次尋求被上訴人及其母協助溝
    通，惟彼等均一味要求上訴人隱忍。嗣經社會局輔導人員告
    知可藉由保護令之申請抑制家庭暴力之發生，上訴人為取得
    證據，只好進行錄音蒐證，詎於92年6月11日深夜不慎遭被
    上訴人發現，被上訴人不聽上訴人之解釋，即出手搶奪錄音
    機，致上訴人多處受傷，被上訴人並立即將此事告知其父母
    ，其父除嚴厲斥責上訴人外，並要求上訴人立即離婚及離開
    夫家，被上訴人並於當日要求上訴人父母前來處理。而於雙
    方親屬至被上訴人住處協調過程中，因發生爭執而請求警察
    居中協調，嗣兩造協議上訴人暫住親戚家中，兩造所生之子
    劉唐旗則暫與上訴人同住。被上訴人明知上訴人所暫住親戚
    地址，既拒與上訴人聯絡，又數度於約定會面時間失約，顯
    無意解決兩造婚姻問題，其後並明白表示其父堅決要求兩造
    離婚。上訴人為展現解決誠意，乃於92年7月19日由父母、
    妹妹、姨丈陪同，帶兩造之子劉唐旗回夫家與被上訴人及其
    父溝通，惟被上訴人之父仍然堅持上訴人應立刻離開夫家，
    並與被上訴人離婚，上訴人見談判無結果，欲抱小孩離開時
    ，被上訴人竟擬搶回小孩，上訴人護子心切，雙手緊護孩子
    ，根本無餘力得以傷害被上訴人，被上訴人所指顯非事實。
    實則兩造間之衝突與爭執均源自於被上訴人之父劉康鵬對於
    上訴人所為侮辱言詞及不友善行為，縱認兩造婚姻因此而出
    現破綻，亦非可歸責於上訴人，是被上訴人請求離婚，非有
    理由等語，資為抗辯。原審為上訴人敗訴之判決 (詳如前述
    ），上訴人不服，提起上訴，並聲明：(一)原判決廢棄。(二)被
    上訴人在第一審之訴駁回。
三、按夫妻之一方因受他方不堪同居之虐待者，他方得向法院請
    求判決離婚，民法第1052條第1項第3款定有明文。而所謂「
    不堪同居之虐待」，應就具體事件，衡量夫妻之一方受他方
    虐待所受侵害之嚴重性，斟酌當事人之教育程度、社會地位
    及其他情事，是否已危及婚姻關係之維繫以為斷。若受他方
    虐待已逾越夫妻通常所能忍受之程度而有侵害人格尊嚴與人
    身安全者，即不得謂非受不堪同居之虐待（司法院大法官釋
    字第372號解釋意旨參照）。又夫妻間不堪同居之虐待，係
    指予以身體上及精神上不可忍受之痛苦，致不堪繼續同居者
    而言，如非客觀的已達於此程度，不容夫妻之一方，以主觀
    之見解，任意請求與他方離婚（最高法院34年上字第3968號
    判例意旨參照）。查兩造於89年11月8日結婚，現婚姻關係
    存續中，育有未成年子女劉唐旗（92年1月21日生）之事實
    ，為兩造所不爭執，並有戶籍謄本（見原審卷(一)第10頁）在
    卷可稽，堪信為真正。被上訴人主張有受上訴人不堪同居虐
    待之事實，為上訴人所否認。經查：
  (一)被上訴人主張上訴人於92年6月11日深夜，為搶奪錄音機而
    以手毆打及用嘴巴咬被上訴人，致被上訴人受有兩側手部及
    左腰挫傷、右上臂瘀傷等傷害，被上訴人所穿內衣也遭撕破
    之事實，並提出診斷證明書、照片為證（見原審卷(一)第11頁
    ）。上訴人則否認有傷害被上訴人之事實，並辯稱：上訴人
    因長期受被上訴人之父劉康鵬之精神虐待，為蒐集證據以便
    聲請保護令，因而進行錄音蒐證，詎於92年6月11日深夜不
    慎遭被上訴人發現，被上訴人不願聽信上訴人之解釋，而出
    手搶奪上訴人之錄音機，於兩造爭奪之際，上訴人亦受有左
    掌、右腕及右小指擦破傷之傷害等語，亦提出診斷證明書為
    證（見原審卷(一)第58頁）。查兩造於92年6月11日深夜發生
    爭執，乃係肇因於被上訴人出手搶奪上訴人所有之錄音機一
    節，此為兩造所不爭執，而依上開診斷證明書所示，應認兩
    造係於搶奪錄音機過程中發生肢體碰撞而互有受傷，衡情係
    屬偶發衝突事件，尚難據此即認被上訴人有受上訴人不堪同
    居虐待之事實。
  (二)被上訴人又主張上訴人及其家人於92年7月19日為搶奪兩造
    之子劉唐旗，出手傷害被上訴人，致被上訴人受有右頸部擦
    挫傷及瘀血等傷害之事實，並提出診斷證明書為證（見原審
    卷(一)第12頁），被上訴人則否認有此傷害行為，並辯稱其當
    時為護衛劉唐旗，不可能尚有餘力出手傷害被上訴人等語。
    經查，被上訴人所提上開診斷證明書充其量僅足證明被上訴
    人有於92年7月19日受傷之事實，然尚不足以證明該傷害確
    係上訴人之行為所造成，此外，被上訴人復未提出其他確切
    之證據足資證明上訴人於是日確有傷害被上訴人之事實，是
    被上訴人此部分之主張，尚不足採。
  (三)被上訴人復主張上訴人於同居期間，有時會以頭撞牆，或拿
    瓶子打頭，且禁止被上訴人上廁所，亦曾以電視遙控器丟擲
    被上訴人，致被上訴人手指受傷等事實，均為上訴人所否認
    ，而被上訴人就此等事實並未舉證以實其說，故尚難僅憑被
    上訴人之空言主張，即信為真正。另被上訴人又主張上訴人
    曾撕破被上訴人衣服一節，固提出照片為證（見原審卷(一)第
    127頁），惟依該照片所示，亦不足以證明該衣服確係上訴
    人所撕破之事實，是被上訴人執此主張有受上訴人不堪同居
    之虐待，亦不足採。
  (四)綜上所述，被上訴人主張有受上訴人不堪同居虐待之事實，
    尚不足採信，是被上訴人據以主張依民法第1052條第1項第3
    款規定請求離婚，於法尚有未合，不應准許。
四、按有民法第1052條第1項以外之重大事由，難以維持婚姻者
    ，夫妻之一方得請求離婚；但其事由應由夫妻之一方負責者
    ，僅他方得請求離婚，同條第2項定有明文。依此規定意旨
    觀之，必構成離婚之重大事由，有可歸責於夫妻之一方，始
    得由他方請求離婚。然倘夫妻雙方就該事由均須負責時，應
    比較衡量雙方之有責程度，僅責任較輕之一方，得向責任較
    重之他方請求離婚，如雙方之有責程度相同時，則雙方均得
    請求離婚，以符公平。被上訴人主張兩造婚姻因可歸責於上
    訴人之重大事由致無法維持，亦為上訴人所否認。經查：
  (一)上訴人主張兩造於婚後即與被上訴人父母同住之事實，為被
    上訴人所不否認，並經證人劉溫玉妹（即被上訴人之母）及
    劉寶英（即被上訴人之姐）證述屬實，堪信為真正。又上訴
    人主張其自婚後即長期遭受被上訴人之父劉康鵬以言語施加
    精神上虐待之事實，並提出被上訴人不否認其為真正之錄音
    及譯文為證（見原審卷(一)第137至155頁，卷(二)第9至13頁）
    。而依該錄音譯文所載，被上訴人之父劉康鵬確有說出：「
    有些人專門是用騙人的，講的好像很疼愛，疼愛個屁卵啦！
    專門是在賣嘴花的啦」，「心腸不好的人物，全部都是結合
    娘家，全也是娘家做出來的」，「那會吃不會做的人物啊！
    是飯桶啊！」，「會吃不會做的人叫飯桶啦！」，「有的人
    正，有的人就不正，有的人就不正啊！那正和不正的人哪，
    相差得可多著呢」，「有的人抱小孩都抱不正喔！抱起來像
    人家的．．抱小孩都沒有法度喔！」等語。而被上訴人於上
    訴人向其抱怨遭受劉康鵬言語諷刺、侮辱時亦表示：「因為
    他們（即被上訴人父母）沒讀書才會這樣子嘛！對不對？．
    ．．所以我說他們沒讀書哇！你還不知道他們沒讀書嗎？怪
    了！你有讀書的人，還要跟他們沒讀書的人．．唉！」等語
    ；又被上訴人之母劉溫玉妹亦回應上訴人之抱怨稱：「你管
    他（指劉康鵬）去講」，「他一張嘴就是這樣子，沒辦法啊
    ！我講他也不聽」，「他講你，你安靜就好啦！」，「我也
    常常和他講，不要常常這樣亂亂講」等語。復參諸證人陳素
    梅證稱：「被告（即上訴人）公公對被告不是很好，我有兩
    次與她公公接觸，有次我打電話給被告，她公公接電話就說
    被告到現在沒有起床，睡得像豬一樣。還沒有下樓掃地，當
    人家什麼媳婦。另一次，被告作月子，我去看被告，我向被
    告公公打招呼，被告公公很不友善看我，我以為（被告）公
    公沒有聽到，我就大聲問候，後來被告公公還是很不友善看
    我，都沒有回應，後來就由原告帶我去看被告」等語（見原
    審卷(二)第68頁），則綜合上開情節，堪認上訴人主張之事實
    為真正。
  (二)證人劉康鵬雖於原審到庭證稱：從來沒有罵過上訴人，未曾
    罵過上訴人會吃不會做、娶到這種媳婦就會倒楣等語（見原
    審卷(一)第108頁）；而證人劉溫玉妹亦證稱：「他們（指兩
    造）兩人感情不好，兩造經常吵架。兩造結婚後蜜月旅行回
    來就經常吵架，我有聽到他們吵架聲音，但我不知道吵架內
    容及原因」，「（兩造有無肢體上衝突？）我不知道，他們
    都是在房間內吵」，「（被上訴人之父是否罵上訴人『豬、
    飯桶、什麼事情都不會做』？）他是罵隔壁的小孩，我先生
    沒有罵被告（即上訴人）」等語（見原審卷(一)第76、77 頁
    ）；另證人劉寶英亦證稱：「兩造經常吵架，我不知道吵架
    的原因，可能是個性不合。我看三天兩頭就會吵架。有時會
    因為小孩的事情吵架。被告說我們家房子那邊太吵要搬出去
    ，並說我們家人虐待她，她說我爸爸虐待她，我認為我爸爸
    不會虐待她。其實我爸爸是說隔壁小孩怎樣」等語（見原審
    卷(一)第78頁）。惟查，證人劉康鵬是兩造爭執之關鍵，而證
    人劉溫玉妹、劉寶英為證人劉康鵬之妻、女，被上訴人之母
    、姐，彼等所為證詞難免有所偏頗，且參諸上開錄音內容，
    證人劉康鵬於日常生活所為上開諷刺、指責言語，顯非均係
    針對鄰居小孩所為，是證人劉溫玉妹、劉寶英所為上開證詞
    顯係避重就輕、迴護之詞，故實難遽依證人劉康鵬、劉溫玉
    妹、劉寶英之上開證述而為有利於被上訴人之判斷。
  (三)被上訴人主張上訴人於家中進行竊錄行為，已破壞兩造共同
    生活之誠信，而構成兩造婚姻難以維持之重大事由等語。惟
    查，依上訴人所提上開錄音內容所示，均係有關上訴人於日
    常生活中遭受被上訴人之父劉康鵬言詞諷刺之情節，是上訴
    人主張其係因長期遭受劉康鵬之言語侮辱，為蒐集證據以利
    聲請保護令而進行錄音等語，堪予採信。又上訴人主張被上
    訴人多次為袒護劉康鵬之行為而將上訴人打傷之事實，亦提
    出診斷證明書及錄音譯文為證（見原審卷(一)第55、56、141
    、142頁），而依上開錄音譯文所載，於上訴人質問被上訴
    人：「為什麼你爸爸諷刺我、侮辱我，你還要打我？」時，
    被上訴人陳稱：「是啊！為什麼我要打你？因為我神經病嘛
    ！你還搞不清楚？你搞不清楚我有神經病啊？」等語，是上
    訴人此部分之主張亦堪採信。則依上開情節，被上訴人對於
    上訴人之處境，既不居中協調溝通，以求化解上訴人與劉康
    鵬間之誤解或爭執，而僅一味要求上訴人容忍，甚而出手毆
    打上訴人，上訴人為利聲請保護令，以免繼續遭受此生活上
    之痛苦，而採取錄音蒐證之方式，以保自身權益，實乃情非
    得已，是倘因此而造成兩造婚姻出現破綻，衡情實難謂係可
    歸責於上訴人之事由。
  (四)查上訴人自兩造因搶奪錄音機發生爭執後，即於92年6月12
    日離家迄今之事實，為兩造所不爭執，堪信為真正。上訴人
    主張兩造及雙方親屬於92年6月12日協調過程中，曾央請警
    員居中協調之事實，並提出新竹縣警察局工作紀錄簿影本為
    證（見原審卷(一)第59頁），亦堪信為真正。而依該紀錄簿所
    載：「至新興路264號處理家庭糾紛，妻甲○○、夫乙○○
    ，妻稱長期遭公公劉康鵬精神暴力。經協調雙方（夫家）同
    意暫由妻將兒子帶在外居住，待夫家問題解決之後，再將兒
    子帶返家」，是上訴人主張其暫時攜子離家在外居住係經被
    上訴人同意一節，堪予採信。被上訴人主張上訴人早於92年
    3 月29日即決定離開，且將結婚證書撕毀之事實，並提出筆
    記及結婚證書為證（見原審卷(一)第122至124頁）。惟查：上
    開筆記上固記載「下定決心離開」，惟亦記載：「（3月29
    日)．．．2.全家人去喝喜酒，丟我及旗、爸在家，完全不
    告知，大方經過我面前。3.摩托車聲音太大，公公從早唸到
    晚。（3月30日）小俐（即上訴人之妹）百日未回去」（見
    原審卷(一)第122頁），可見上訴人係於遭受被上訴人冷落及
    被上訴人之父劉康鵬言語嘲諷後一時所為心情記錄，對照上
    訴人離家前、後為挽回婚姻所作諸多努力（詳如後述），實
    難僅憑上開記載即認上訴人自92年3月間即已決定離開家庭
    ，而無意繼續維持婚姻。
  (五)上訴人主張其為求改善與公公間之關係，長期接受家庭教育
    服務中心、新竹生命線、張老師、社會局等機構之心理諮商
    ，又為解決兩造婚姻問題，曾四度聲請調解等情，並提出面
    談證明書、諮商輔導證明書、聲請調解書、新竹縣新豐鄉調
    解委員會通知、調解不成立證明書等件為證（見原審卷(一)第
    57、62至66頁，卷(二)第40頁），堪予採信。又證人陳素梅證
    稱：「我有主動向原告（即被上訴人）聯絡很多次，都是被
    告希望我幫他們協調。92年間，都是被告跟我聯絡，要我與
    原告談，我跟原告說被告很愛老公及小孩，被告不喜歡放棄
    家庭，要給小孩完整的家，我把事情告訴原告，原告還是堅
    持離婚。後來我向原告說我要載被告及小孩回到原告家中，
    原告說好，並說回來就要辦理離婚。他說被告如果不願離婚
    ，他可以陪被告玩到底。原告說媳婦只能盡義務，我跟原告
    說公公對被告不好，原告應該體諒被告，但原告還是聽不進
    去。另一次，被告透過我寄一份經營婚姻的文章，後來我與
    原告聯絡是否看過這份資料，原告說有收到，我並希望原告
    能看完資料後有所幫助，但後來原告幾個月後就提離婚訴訟
    」等語（見原審卷(二)第67、68頁）。證人葉文媛亦證稱：「
    我有時打電話給被告，約被告出遊，但被告都不敢，但被告
    都說怕原告及公婆不高興。原告曾經跟我說被告只有義務沒
    有權利。原告帶他們兄弟姊妹出大賣場買東西，都沒有帶被
    告同去，原告家庭出遊，也沒有帶被告同去」，「大約兩、
    三年前，被告請我及原告一起溝通家庭溝通的問題，主要希
    望原告作為被告與公公的橋樑，有時候被告向公公打招呼，
    公公都不理被告。但原告認為被告只有義務沒有權利」語（
    見原審卷(二)第68、69頁）。參以上訴人於原審亦當庭表示：
    如被上訴人能改善其父與上訴人相處情況，上訴人願意回去
    與被上訴人同住等語（見原審卷(一)第80頁），惟被上訴人迄
    未提出任何具體改善方案，仍係一味要求上訴人如欲維持婚
    姻，即須攜子返家與被上訴人父母共同生活。嗣於本院審理
    中，經被上訴人表示其無力另外購屋，且須隨時就近照顧父
    母，而拒絕遷出其父母住所後（見本院卷第122-1、123頁）
    ，上訴人即陳報已於被上訴人父母住所附近租屋，既可供兩
    造自組小家庭共同生活，亦可就近探視、照顧被上訴人父母
    ，並提出房屋租賃契約書為憑（見本院卷第186至192頁），
    然被上訴人仍堅持要求上訴人須返回其父母住所共同生活（
    見本院卷第150頁）。是綜合上開情節，堪認上訴人確致力
    於維繫兩造婚姻，而係被上訴人毫無改善現況以繼續維持婚
    姻之意願。
  (六)依上所述，兩造婚姻發生破綻乃肇因於被上訴人之父劉康鵬
    之不當言行所致，非可歸責於上訴人，是依前揭規定及說明
    ，被上訴人尚不得依民法第1052條第2項規定請求離婚。
五、按離婚之訴，當事人得於第一審或第二審言詞辯論終結前，
    附帶請求法院於認原告之訴為有理由時，並定對於未成年子
    女權利義務行使負擔之內容及方法，民事訴訟法第572條之1
    第1項定有明文。查本件被上訴人請求離婚之訴既為無理由
    ，則本院就其附帶請求定對於兩造所生未成年子女劉唐旗之
    權利義務行使及負擔部分，即毋庸審理，併此敘明。
六、綜上所述，被上訴人請求判准兩造離婚為無理由，應予駁回
    。原審為上訴人敗訴之判決，自有未合，上訴意旨指摘原判
    決不當，求予廢棄改判，為有理由，應予准許。
七、兩造其餘攻擊防禦方法，核與本件訴訟結果無涉，爰不予逐
    一論述，併此敘明。
八、據上論結，本件上訴為有理由，依民事訴訟法第450條、第
    78條，判決如主文。
中　　華　　民　　國　　94　　年　　5 　　月　　17　　日
                  民事第四庭審判長法　官  張劍男
　　　　　　　　　　　      　　　法　官  蔡芳齡
　　　　　　　　　　　      　　　法　官  彭昭芬
正本係照原本作成。
如不服本判決，應於收受送達後20日內向本院提出上訴書狀，其
未表明上訴理由者，應於提出上訴後20日內向本院補提理由書狀
（均須按他造當事人之人數附繕本）上訴時應提出委任律師或具
有律師資格之人之委任狀；委任有律師資格者，另應附具律師資
格證書及釋明委任人與受任人有民事訴訟法第466條之一第一項
但書或第二項（詳附註）所定關係之釋明文書影本。
中　　華　　民　　國　　94　　年　　5 　　月　　18　　日
　　　　　　　　　　　　　　　　　書記官  丁華平
附註：
民事訴訟法第四百六十六條之一（第一項、第二項）：
對於第二審判決上訴，上訴人應委任律師為訴訟代理人。但上訴
人或其他法定代理人具有律師資格者，不在此限。
上訴人之配偶、三親等內之血親、二親等內之姻親，或上訴人為
法人、中央或地方機關時，其所屬專任人員具有律師資格並經法
院認為適當者，亦得為第三審訴訟代理人。